臺灣板橋地方法院民事判決　　　　　　　94年度再易字第25號
再審　原告　乙○○
訴訟代理人　曾冠棋律師
再審　被告　甲○○
上列當事人間請求遷讓房屋事件，再審原告對於中華民國94年9
月21日本院93年度簡上字第164 號確定民事判決提起再審之訴，
本院判決如下：
    主  文
再審之訴駁回。
再審訴訟費用由再審原告負擔。
    事實及理由
一、再審原告主張：「有下列各款情形之一者，得以再審之訴對
    於確定終局判決聲明不服。但當事人已依上訴主張其事由或
    知其事由而不為主張者，不在此限：一、適用法規顯有錯誤
    者。：：：十三、當事人發現未經斟酌之證物或得使用該證
    物者。但以如經斟酌可受較有利益之裁判者為限。」民事訴
    訟法第496 條第1 項第1 、13款分別定有明文。又「確定判
    決消極的不是用法規，顯然影響裁判者，自屬民事訴訟法第
    496 條第1 項第1 款所定適用法規顯有錯誤之範圍，應許當
    事人對之提起再審之訴，以貫徹憲法保障人民權益本旨。最
    高法院60年度台再字170 號判例，與上述見解未洽部分，應
    不予援用。惟確定判決消極的不適用法規，對於裁判顯無影
    響者，不得據為再審理由，就此而言，該判例與憲法並無抵
    觸。」亦有司法院大法官會議釋字第177 號解釋可資參照。
    本件原確定判決有民事訴訟法第496 條第1 項第1 款之消極
    不適用法規與積極適用法規錯誤之違法以及同法第496 條第
    1 項第13款之發現未經斟酌之證物或得使用該證物之情形，
    茲詳陳其理由如下：
  (一)原確定判決有消極不適用法規之重大違誤：
    蓋再審原告於前審已主張：「占有人於占有物上行使之權利
    ，推定其適法有此權利。」、「以動產所有權或其他物權之
    移轉或設定為目的，而善意受讓該動產之占有者，縱其讓與
    人無讓與之權利，其占有仍受法律之保護。」、「質權人占
    有動產，而受關於占有規定之保護者，縱出質人無處分其質
    物之權利，質權人仍取得質權。」民法第943 、948 、886
    條分別定有明文。關於系爭房屋再審原告係向該屋之占有人
    即訴外人簡宏恩所購買，並由訴外人簡宏恩所交付。因再審
    原告於向訴外人簡宏恩購買系爭房屋時，訴外人簡宏恩係一
    人居住於該屋中，故自係占有人於占有物上行使之權利，推
    定其適法有此權利。但因系爭房屋為不動產，且係違章建築
    而不具公示方法，故法律上雖未設有對不動產之善意受讓，
    然仍應類推適用民法第948 條及第886 條之規定，即令訴外
    人簡宏恩無讓與之權利，再審原告仍得主張善意受讓。何況
    訴外人簡宏恩亦非無讓與之權利，故再審原告更得主張合法
    受讓系爭房屋云云，上揭事由均業經再審原告於前審上訴理
    由中詳予敘明。惟縱觀原確定判決，對於此項善意受讓法律
    關係之規定，不但未予適用，且竟未於判決理由中為任何之
    說明，即逕行認定再審被告並未拋棄其事實上處分權及其占
    有被侵害而為再審原告不利之判決，依前揭大法官會議釋字
    第177 號解釋，其有消極不適用法規，顯然影響裁判之情形
    ，自得依再審程序聲明不服。
  (二)原確定判決有積極適用法規錯誤之重大違法：
    蓋「所謂輔助占有人，重在其對物之管領，係受他人之指示
    ，至是否受他人之指示，仍應自其內部關係觀之，所謂內部
    關係，即民法第942 條所指受僱人、學徒或其他類似關係。
    再抗告人雖為債務人之女並與之住於同一屋內，但其本人如
    確已結婚成家獨立生活，而無從自內部關係證明其使用被執
    行之房屋係受債務人之指示時，尚難謂該再抗告人為債務人
    之輔助占有人。」有最高法院65年臺上字第163 號判例可參
    。故所謂占有輔助，必須該輔助之人，受占有人之「指示」
    而占有該物，始足當之，故法條乃明示列舉「受僱人、學徒
    或基於其他類似之關係」加以闡明。惟訴外人簡宏恩為再審
    被告之子，自幼隨再審被告居住於系爭房屋此乃原確定判決
    所認定之事實，而子女隨父母所同住，並受其扶養，乃係法
    律上所當然，無待為任何指示，且前揭判例意旨之重點係在
    於「無從自內部關係證明其使用被執行之房屋係受債務人之
    指示」。然原確定判決竟引喻失義，逕謂：上揭判例係認該
    案再抗告人業已結婚成家獨立生活，故無從自內部關係證明
    其使用債務人之房屋係受債務人之指示；與本件訴外人簡宏
    恩於出售系爭房屋時甫年滿20歲又3 月，且尚未成家獨立生
    活之情形，並不相同，再審原告援引該判例主張訴外人簡宏
    恩非再審被告之占有輔助人云云，亦無足採，而將非屬民法
    第942 條規定所稱「類似關係」之母子關係納入，並謂「訴
    外人簡宏恩仍係延續其受再審被告指示而管領使用系爭房屋
    」，卻未有任何證據證明再審被告有對訴外人簡宏恩為何輔
    助占有之指示（難道未結婚而獨立生活之訴外人簡宏恩，即
    可自內部關係證明其占有系爭房屋係受再審被告之指示？）
    ，當亦有適用法規錯誤之重大違誤。
  (三)原確定判決有民事訴訟法第496 條第1 項第13款之發現未經
    斟酌之證物或得使用該證物之情形：
    又關於再審被告是否仍屬系爭房屋占有人之關鍵事實，原確
    定判決固謂再審被告雖因與其夫簡建興離婚而搬離系爭房屋
    ，然並無證據證明再審被告有拋棄系爭房屋事實上處分權之
    意思，因而認定再審被告仍為系爭房屋之占有人。惟依據原
    確定判決卷內所附再審被告所提出之戶籍謄本記事欄所載，
    再審被告「民國柒拾玖年玖月拾參日與簡建興離婚申登，同
    時遷出」由此可見，再審被告即令曾經占有系爭房屋，惟其
    與訴外人簡建興離婚時，非但搬離系爭房屋，甚至亦將其戶
    籍遷出，此二項行為已足以證明其拋棄占有之意思，且若再
    審被告確無拋棄占有之意思，何以在訴外人簡建興於90年9
    月27日死亡後，再審被告仍未搬回該處或將戶籍遷回。是以
    上開2 項卷附之重要證物，原確定判決均未加以審酌，即率
    邇認定「雖因與其夫簡建興離婚而搬離系爭房屋，然並無證
    據證明被上訴人有拋棄系爭房屋事實上處分權之意思。」，
    進而為再審原告敗訴之判決，依民事訴訟法第496 條第1 項
    第13款之規定，自亦得提起再審之訴。
  (四)聲明：求為判決(1)本院93年度板簡字第338 號與本院93年度
    簡上字第164 號確定判決均廢棄。(2)上開廢棄部分，再審被
    告於前程序第一審之訴及其假執行之聲請均駁回。
二、按確定終局判決有適用法規顯有錯誤者，當事人得以再審之
    訴聲明不服，民事訴訟法第496 條第1 項第1 款定有明文。
    而所謂適用法規顯有錯誤，係指確定判決所適用之法規顯然
    不合於法律規定，或與司法院現尚有效及大法官會議解釋，
    或與最高法院有效之判例顯然違反，並包含消極不適用法規
    之情形在內。（最高法院60年度台再字第170 號判例及司法
    院大法官會議釋字第177 號解釋參照）。茲就再審原告指摘
    原確定判決有適用法規顯有錯誤情事審究如下：
  (一)就再審原告指摘原確定判決有消極不適用法規違誤部分：
    再審原告主張系爭房屋雖為不動產，但因係違章建築而不具
    公示方法，故法律上雖未設有對不動產之善意受讓制度，但
    仍應類推適用民法第948 條及第886 條之規定，即令訴外人
    簡宏恩無讓與之權利，再審原告仍得主張善意受讓。惟原確
    定判決，對於此項善意受讓法律關係之規定，不但未予適用
    ，且竟未於判決理由中為任何之說明，即逕行認定再審被告
    並未拋棄其事實上處分權及其占有被侵害而為再審原告不利
    之判決，依前揭大法官會議釋字第177 號解釋，自有判決消
    極不適用法規之違誤云云。然查，按民事訴訟法第496 條第
    1 項第1 款所謂適用法規顯有錯誤，其顯有錯誤之內容固係
    應包括確定判決顯有消極的不適用法規及積極的適用不當兩
    種情形在內。惟該款所謂之「法規」，依最高法院60年台再
    字第170 號判例意旨乃係指法律規定、司法院現尚有效及大
    法官會議之解釋，或最高法院尚有效之判例而言。準此，若
    係屬學理上之探討，尚無前述解釋判例可據者，縱令不予適
    用，亦不得指為違誤，此乃屬當然。又關於物權「善意取得
    」之制度，我國就不動產部分係規定在土地法第43條，就動
    產所有權及質權則係規定在民法第801 條、第886 條及第94
    8 條至第951 條，核其理由，蓋於不動產交易，土地登記具
    有表徵權利的機能，得為信賴之基礎，而在動產交易時，占
    有亦足作為權利表徵。因此，善意信賴此項表徵而為法律交
    易者，縱其表徵與實質權利不符，均應受到保護。至違章建
    築交易部分，因無法辦理登記，故無土地法第43條之適用，
    復因係屬動產，亦無民法善意取得規定之適用。因此，是否
    得類推適用民法動產善意取得規定，固非無商榷之餘地，然
    仍僅屬於學理上之探討，尚無法律規定、司法院現尚有效及
    大法官會議之解釋，或最高法院尚有效之判例可資遵循，依
    上說明，自難認原確定判決之未予採行，有何消極不適用法
    規之違誤可言。何況，依我國實務見解乃係認為「不動產物
    權之變動係以「登記」為其公示方法，與動產物權以「交付
    」為公示方法未盡相同。因之，不動產受讓人占有不動產，
    縱讓與人無移轉該所有權之權利，亦不應如「動產物權」受
    「善意受讓」之保護，此觀民法第801 條，第886 條及第94
    8 條僅就「動產物權」規定自明」（司法院81年11月6 日
    廳民一字第18571 號研究意見參照）。是以再審原告主張本
    件應有民法動產善意取得規定之類推適用云云，本無足取，
    則原確定判決自更無所指之消極不適用法規情事。執此，再
    審原告恣意指摘原確定判決有消極不適用法規之違誤云云，
    顯不足採。
  (二)就再審原告指摘原確定判決有積極適用法規錯誤部分：
    再審原告固又主張所謂占有輔助，必須該輔助（占有）之人
    ，受占有人之「指示」而占有該物，始足當之，且最高法院
    65 年 台抗字第163 號判例意旨其重點係在於「無從自內部
    關係證明其使用被執行之房屋係受債務人之指示」。惟原確
    定判決竟引喻失義，逕將非屬民法第942 條規定之類似關係
    之母子關係謂為訴外人簡宏恩仍係延續其受再審被告指示而
    管領使用系爭房屋，卻未有任何證據證明再審被告有對訴外
    人簡宏恩為何輔助占有之指示？自有適用法規錯誤之重大違
    誤云云。惟按民事訴訟法第496 條第1 項第1 款所謂適用法
    規顯有錯誤者，係指確定判決就事實審法院所確定之事實適
    用法規顯有錯誤而言，並不包括漏未斟酌證據、證據取捨不
    當、認定事實錯誤或判決不備理由之情形在內（最高法院63
    年台上字第880 號判例、70年度台再字第106 號判決、77年
    度台再字第54號判決、78年度台再字第131 號判決參照）。
    又受僱人、學徒或基於其他類似之關係，受他人之指示，而
    對於物有管領之力者，僅該他人為占有人，民法第942 條亦
    有明文。查該條規定旨在區別自己占有與占有輔助，蓋自己
    占有係指占有人自己對物為事實上的管領，而占有輔助則係
    指基於特定的從屬關係，受他人指示，而對於物為事實上的
    管領。因此，現實生活上就物為事實上管領之人究係基於自
    己（主）之意思而管領抑或基於特定從屬關係受他人指示而
    管領該物，此乃屬事實認定問題。換言之，本件訴外人簡宏
    恩究為系爭房屋之占有人或輔助占有人係屬事實認定問題，
    本非再審法院所得審酌；且原審就原確定判決依職權為事實
    認定及證據取捨是否妥適，依上開說明，亦非屬適用法規顯
    有錯誤之情事，是再審原告據此指摘原確定判決有積極適用
    法規錯誤之重大違誤云云，亦不足取。
  (三)綜上，原確定判決並無所謂消極不適用法規或積極適用法規
    錯誤之情形，再審原告主張殊乏憑據，均無理由。
三、再審原告再主張依原確定判決卷附由再審被告所提出之戶籍
    謄本記事欄所載，再審被告「民國柒拾玖年玖月拾參日與簡
    建興離婚申登，同時遷出」，是再審被告即令曾經占有系爭
    房屋，惟其與訴外人簡建興離婚時，非但搬離系爭房屋，亦
    將其戶籍遷出，由此二項行為已足以證明其拋棄占有之意思
    ，且若再審被告確無拋棄占有之意思，何以在訴外人簡建興
    於90年9 月27日死亡後，再審被告仍未搬回該處或將戶籍遷
    回，以上2 項卷附之重要證物，原確定判決均未加以審酌，
    即率邇認定，依民事訴訟法第496 條第13款之規定，自亦得
    提起再審之訴云云。惟按，當事人發現未經斟酌之證物或得
    使用該證物者，得以再審之訴聲明不服，民事訴訟法第496
    條第1 項第13款固有明文，然所謂發現未經斟酌之證物，須
    其證物，在前訴訟程序事實審言詞辯論終結前已經存在，因
    當事人不知有此致未經斟酌為限；又得使用該證物，指事實
    審言詞辯論終結前已存在之證物，當事人雖知有此證物而不
    能使用，現始能使用者而言。若當事人在前訴訟程序已知之
    證物並為證據聲明，未經法院斟酌採為有利於己之認定者，
    則與本條項所謂之「發現」意旨不符（最高法院76年度台上
    字2812號、78年度台上字第1615號判決參照）。本件依原確
    定判決所載，事實審法院乃係認再審被告雖因與其夫即訴外
    人簡建興離婚而搬離系爭房屋，然並無證據證明再審被告有
    拋棄系爭房屋事實上處分權之意思，顯係已就卷內資料加以
    斟酌後所得之結果（即認卷內資料尚不足認定再審被告確有
    拋棄系爭房屋事實上處分權之意），縱未採為有利再審原告
    之認定，依上開說明，亦誠與民事訴訟法第496 條第1 項第
    13款之規定有別。更何況，依上開規定得提起再審之訴，除
    當事人發現未經斟酌之證物或得使用該證物者外，尚須以該
    證物如經斟酌，當事人可受較有利益之裁判為要件，如該證
    物縱加斟酌，仍不能認為當事人可受較有利之裁判者，亦難
    認再審之訴為有理由（最高法院81年度台上字第27 27 號判
    決供參）。而本件再審原告所指述之上開二項證物，充其量
    不過可供證明再審被告與訴外人簡建興係於79年間離婚，再
    審被告於離婚後有將戶口自系爭房屋遷出以及再審被告於90
    年間訴外人簡建興死亡後，並未將其戶口遷回等情。至再審
    被告是否確有拋棄系爭房屋事實上處分權之意思，則尚難憑
    之遽為認定，此由證人簡宏恩於原審時證稱再審被告於過年
    期間仍會回來探望等語亦足佐證，是再審原告之此項主張與
    上開「但以如經斟酌可受較有利益之裁判」之要件亦有未合
    。從而，再審原告主張原確定判決有民事訴訟法第496 條第
    1 項第13款之再審事由，同不足採。
四、綜上所述，再審原告對於94年9 月21日本院93年度簡上字第
    164 號確定民事判決提起再審之訴，顯無再審理由，爰不經
    言詞辯論，逕以判決駁回之。
五、結論，本件再審之訴，顯無再審理由，依民事訴訟法第502
    條第2 項、第78條，判決如主文。
中　　華　　民　　國　　94　　年　　12　　月　　8 　　日
                  民事第一庭審判長法　官　李世貴
                                  法　官　許瑞東
                                  法　官　黃若美
以上正本證明與原本無異
不得上訴
中　　華　　民　　國　　94　　年　　12　　月　　8 　　日
                                  書記官　吳俊達
